src/be_BY.affixes
# Belarusian affix file and dictionaries
# Version: @VERSION@
# Copyright: Mikalai Udodau (C) 2010-2023, Hleb Valoshka <375gnu@gmail.com> 2016-2025
# License: Creative Commons Attribution-ShareAlike
# See http://creativecommons.org/licenses/by-sa/3.0/

SET UTF-8

TRY анісырлеокятдувзмпцўбгґчьшхйэжюёАНПЯІСКТВМДЗГҐУЛБфШЁХРЧЦ'ЮЖОФЎЭЕЫЙЬ

KEY йцукенгшўзх'|фывапролджэ|ячсмітьбю.

WORDCHARS '’ʼ

ICONV 12
# Замена ўсіх тыпаў апострафаў на адзіны варыянт U+0027
ICONV ’ '
ICONV ʼ '
# Пазбаўленьне ад націскаў пасля галосных літар, каб яны не заміналі
ICONV а́ а
ICONV о́ о
ICONV у́ у
ICONV ы́ ы
ICONV э́ э
ICONV і́ і
ICONV е́ е
ICONV ё́ ё
ICONV ю́ ю
ICONV я́ я

REP 49
REP а у       # леса > лесу
REP д дзь     # > асяродзьдзе
REP ей ёў     # князей > князёў
REP ейв яв    # абсейваю > абсяваю
REP еньва яне # выпраменьваньне > выпрамяненьне
REP ецца юць  # сьвяткуецца > сьвяткуюць
REP еч юш     # бацечка > бацюшка
REP з сы      # сыграць
REP зі ы      # ванадзій > ванадый
REP з зь
REP ій яў     # губерній > губерняў
REP іра а     # фіксіраваць > фіксаваць
REP іра я     # маніпуліраваць > маніпуляваць
REP іру у     # фіксірую > фіксую
REP іру ю     # маніпулірую > маніпулюю
REP іся і     # сьвяткаваліся > сьвяткавалі
REP йо ё      # йод > ёд
REP Йо Ё      # Йофе > Ёфе
REP к каў     # войск > войскаў
REP ке цы     # цётке > цётцы
REP л ль
REP н нь
REP с на      # накіраванасьць
REP с сь
REP цё то     # > актор
REP цё тэ     # > валянтэр
REP ці ты     # > карантын
REP фе тэ     # катэдра
REP фі тэ     # этэр
REP 'ю у      # кампутар
REP ш сь      # сьмяесься
REP ўся ў     #
REP ц дз      # грамацтва > грамадзтва
REP дс дз     # грамадства > грамадзтва
REP ца ь      # заблудзіцца > заблудзіць
REP цы ку     # люстэрцы > люстэрку
REP ц ць
REP ш ін      # памылка аптычнага распазнаваньня
REP шчык нік  # прадзільшчык > прадзільнік
REP шчыц ніц  # прадзільшчыца > прадзільніца
REP ыра а     # ангажыраваць > ангажаваць
REP ыру у     # ангажырую > ангажую
REP дзіра да
REP дзіру ду
REP ье а      # крыльеў > крылаў
REP ьг ы      # памылка аптычнага распазнаваньня
REP ьі ы      #
REP эй оў     # мужэй > мужоў
REP яль й     # афіцыяльны > афіцыйны

BREAK 2
BREAK -
BREAK –

NOSUGGEST -

NEEDAFFIX !

PFX A Y 1
PFX A   0     не         .

PFX B Y 1
PFX B   0     ня         .

PFX p Y 1
PFX p   0     па         .

PFX z Y 1
PFX z   0     за         .

PFX u Y 2
PFX u   ў     у          .          # ўбок > убок
PFX u   Ў     У          .          # Ўзда > Узда

PFX i Y 1
PFX i   0     і          .          # груша > ігруша

PFX C Y 1
PFX C   0     най        .          # вялікшы > найвялікшы

# Назоўнікі

# Другое скланеньне, назоўнікі ж. р. на -а і -я
# адз. лік; канчаткі тв. скл. залежаць ад націску
SFX D Y 22
SFX D   а     ы          [бвджзлмнпрстфцчш]а # сьцяна > сьцяны &_c.gen.
SFX D   а     і          [гкх]а     # смуга > смугі &_c.gen.
SFX D   а     е          [^сз][бвзлмнпсф]а # > &_c.dat.
SFX D   га    зе         [^з]га     #  >  &_c.dat.
SFX D   га    ьзе        зга        #  >  &_c.dat.
SFX D   да    дзе        [^з]да     # вада > вадзе &_c.dat.
SFX D   ка    цэ         ка         # рука > руцэ &_c.dat.
SFX D   зда   зьдзе      зда        # Узда > Узьдзе &_c.dat.
SFX D   зна   зьне       зна        # баразна > баразьне &_c.dat.
SFX D   сла   сьле       сла        #  >  &_c.dat.
SFX D   сма   сьме       сма        #  >  &_c.dat.
SFX D   сна   сьне       сна        # сасна > сасьне &_c.dat.
SFX D   ста   сьце       ста        # вярста > вярсьце &_c.dat.
SFX D   та    це         [^с]та     #  >  &_c.dat.
SFX D   ха    се         ха         # страха > страсе &_c.dat.
SFX D   а     у          а          #  >  &_c.acc.
SFX D   а     ой         а          #  >  &_c.ins.
SFX D   а     ою         а          #  >  &_c.ins.
SFX D   я     і          я          # зямля > зямлі &_c.gen.
SFX D   я     ю          я          #  >  &_c.acc.
SFX D   я     ёй         я          #  >  &_c.ins.
SFX D   я     ёю         я          #  >  &_c.ins.

SFX E Y 27
SFX E   а     ы          [бвджзлмнпрстфцчш]а #  >  &_c.gen.
SFX E   а     і          [гкх]а     #  >  &_c.gen.
SFX E   а     е          [^сз][бвзлмпсф]а # > &_c.dat.
SFX E   а     е          [^сзн]на   # > &_c.dat.
SFX E   на    ьне        нна        # > &_c.dat.
SFX E   па    ьпе        спа        # выспа > высьпе &_c.dat.
SFX E   та    ьце        ста        # помста > помсьце &_c.dat.
SFX E   ба    ьбе        зба        # прызба > прызьбе &_c.dat.
SFX E   ва    ьве        [зс]ва     # язва > язьве &_c.dat.
SFX E   да    ьдзе       зда        # язда > язьдзе &_c.dat.
SFX E   ла    ьле        зла        # вузла > вузьле &_c.dat.
SFX E   ма    ьме        [зс]ма        # прызма > прызьме &_c.dat.
SFX E   на    ьне        [зс]на     #  >  &_c.dat.
SFX E   га    зе         [^з]га     # пуга > пузе &_c.dat.
SFX E   га    ьзе        зга        #  >  &_c.dat.
SFX E   да    дзе        [^з]да     #  >  &_c.dat.
SFX E   ка    цы         ка         # горка > горцы &_c.dat.
SFX E   та    це         [^с]та     # істота > істоце &_c.dat.
SFX E   ха    ьсе        сха        #  >  &_c.dat.
SFX E   ха    се         [^с]ха     #  >  &_c.dat.
SFX E   а     у          а          # ружа > ружу &_c.acc.
SFX E   а     ай         а          #  >  &_c.ins.
SFX E   а     аю         а          #  >  &_c.ins.
SFX E   я     і          я          #  >  &_c.gen.
SFX E   я     ю          я          #  >  &_c.acc.
SFX E   я     яй         я          #  >  &_c.ins.
SFX E   я     яю         я          #  >  &_c.ins.

# множны лік
SFX F Y 34
SFX F   а     ы          [бвджзлмнпрстфцчш]а #  >  &_c.nom._plur.
SFX F   а     і          [гкх]а     # муха > мухі &_c.nom._plur.
SFX F   а     0          [бджзлмнпрстфхцчш]а # асоба > асоб &_c.gen._plur.
SFX F   ва    ў          ва         # мова > моў &_c.gen._plur.
SFX F   га    аг         [бджзлмнпрстфцчш]га # розга > розаг &_c.gen._plur.
SFX F   га    г          [аеёіоуыэюя]га # заўвага > заўваг &_c.gen._plur.
SFX F   0     ў          [^гкх]а    # мова > моваў &_c.gen._plur.
SFX F   ка    ак         [бджзлмнпрстфцхчш]ка # нітка > нітак &_c.gen._plur.
SFX F   йка   ек         йка        # сойка > соек &_c.gen._plur.
SFX F   ўка   вак        ўка        # лаўка > лавак &_c.gen._plur.
SFX F   ька   ек         ька        # бутэлька > бутэлек &_c.gen._plur.
SFX F   ка    к          [аеёіоуыэюя]ка # рука > рук &_c.gen._plur.
SFX F   а     ам         а          #  >  &_c.dat._plur.
SFX F   а     амі        а          #  >  &_c.ins._plur.
SFX F   а     ах         а          #  >  &_c.pr._plur.
SFX F   я     й          [аеёіоуыэюя]я # армія > армій &_c.gen._plur.
SFX F   0     ў          [іыэ]я     # рэдакцыя > рэдакцыяў &_c.gen._plur.
SFX F   я     ь          [аеёіоуыэюя][лс]я # нядзеля > нядзель &_c.gen._plur.
SFX F   ля    ель        [бмпф]ля   # кропля > кропель &_c.gen._plur.
SFX F   0     ў          [аеёіоуыэюябмпф]ля # хваля > хваляў &_c.gen._plur.
SFX F   я     ь          [аеёіоуыэюя]ня # вяршыня > вяршынь &_c.gen._plur.
SFX F   0     ў          [аеёіоуыэюя]ня # вяршыня > вяршыняў &_c.gen._plur.
SFX F   йня   ень        йня        # бойня > боень &_c.gen._plur.
SFX F   ня    ань        [рхш]ня    # вішня > вішань &_c.gen._plur.
SFX F   ьня   ень        [лс]ьня    # песьня > песень &_c.gen._plur.
SFX F   ўня   вень       ўня        # жароўня > жаровень &_c.gen._plur.
SFX F   я     і          я          #  >  &_c.nom._plur.
SFX F   0     м          я          #  >  &_c.dat._plur.
SFX F   0     мі         я          #  >  &_c.ins._plur.
SFX F   0     х          я          #  >  &_c.pr._plur.
SFX F   і     й          і          # зьмеі > зьмей &_c.gen._plur.
SFX F   і     ям         і          #  >  &_c.dat._plur.
SFX F   і     ямі        і          #  >  &_c.ins._plur.
SFX F   і     ях         і          #  >  &_c.pr._plur.

# Множны лік назоўнікаў са зьбегам зычных у аснове,
# з чаргаваньнем галоснай кораню, ці маюць толькі мн.л.
SFX G Y 22
SFX G   і     0          [гх]і      # стрэхі > стрэх &_c.gen._plur.
SFX G   і     аў         [гх]і      # стрэхі > стрэхаў &_c.gen._plur.
SFX G   кі    к          [аеёіоуыэю]кі # рэкі > рэк &_c.gen._plur.
SFX G   йкі   ек         йкі        #  >  &_c.gen._plur.
SFX G   ўкі   вак        ўкі        # высеўкі > высевак &_c.gen._plur.
SFX G   ькі   ек         ькі        # грабелькі > грабелек &_c.gen._plur.
SFX G   кі    ак         [бгджзлмнпрстфхцчш]кі  # суткі > сутак &_c.gen._plur.
SFX G   ы     0          [бджзлмнпрстфцчш]ы  # межы > меж &_c.gen._plur.
SFX G   ы     аў         [бджзлмнпрстфцчш]ы  # межы > межаў &_c.gen._plur.
SFX G   вы    ў          вы         # галовы > галоў &_c.gen._plur.
SFX G   ы     аў         вы         # галовы > галоваў &_c.gen._plur.
SFX G   е     0          е          # датчане > датчан &_c.gen._plur.
SFX G   е     аў         е          # датчане > датчанаў &_c.gen._plur.
SFX G   е     ам         е          # рымляне > рымлянам &_c.dat._plur.
SFX G   е     амі        е          #  >  &_c.ins._plur.
SFX G   е     ах         е          #  >  &_c.pr._plur.
SFX G   і     ам         [гкх]і     #  >  &_c.dat._plur.
SFX G   і     амі        [гкх]і     #  >  &_c.ins._plur.
SFX G   і     ах         [гкх]і     #  >  &_c.pr._plur.
SFX G   ы     ам         ы          #  >  &_c.dat._plur.
SFX G   ы     амі        ы          #  >  &_c.ins._plur.
SFX G   ы     ах         ы          #  >  &_c.pr._plur.


# Першае скланеньне, мужчынскі й ніякі род

# канчатак р. скл. адз. л., незалежна ад характару асновы,
# можа быць -а (-я) ці -у (-ю);
# "-у" супадае з творным склонам, "-а" выводзім асобна:
SFX O Y 22
SFX O   0     а          [бвгджзлмнпрстфхчш] # гад > гада &_c.gen.
SFX O   0     я          і          # Антоні > Антонія &_c.gen.
SFX O   0     я          ы          # Юры > Юрыя &_c.gen.
SFX O   а     і          [гкх]а     # сабака > сабакі &_c.gen.
SFX O   а     ы          [вдзлнртцш]а # Скарына > Скарыны &_c.gen.
SFX O   е     я          е          # поле > поля &_c.gen.
SFX O   ё     я          ё          # жыццё > жыцця &_c.gen.
SFX O   й     я          й          #  >  &_c.gen.
SFX O   к     ка         [еійнрсуўцыэюя]к # дранік > драніка &_c.gen.
SFX O   ак    ка         [бджзлмнпрстцчш]ак # канчатак > канчатка &_c.gen.
SFX O   вак   ўка        вак        # аловак > алоўка &_c.gen.
SFX O   ёк    ька        ёк         # канёк > канька &_c.gen.
SFX O   ок    ка         [бджзлмнпрстчш]ок # дубок > дубка &_c.gen.
SFX O   вок   ўка        вок        # рывок > рыўка &_c.gen.
SFX O   о     а          о          # дабро > дабра &_c.gen.
SFX O   ў     ва         ў          # кааператыў > кааператыва &_c.gen.
SFX O   ц     ца         [аінрыья]ц # месяц > месяца &_c.gen.
SFX O   ец    ца         [бзмнпсф]ец # канец > канца &_c.gen.
SFX O   вец   ўца        вец        # вайсковец > вайскоўца &_c.gen.
SFX O   лец   льца       лец        # відэлец > відэльца &_c.gen.
SFX O   ь     я          ь          # алень > аленя &_c.gen.
SFX O   я     і          я          # Бядуля > Бядулі &_c.gen.
